【裁判字號】    94,簡上,442
【裁判日期】    951124
【裁判案由】    確認債權存在
【裁判全文】
臺灣臺北地方法院民事判決             94年度簡上字第442號
上  訴  人  乙○○
                        之3
被上訴人    國泰世華商業銀行股份有限公司
法定代理人  甲○○
訴訟代理人  丙○○
上列當事人間請求確認債權存在事件，上訴人對於中華民國94年
6月24日本院臺北簡易庭93年度北簡字第19659號第一審判決提起
上訴，本院判決如下：
    主      文
上訴駁回。
第二審訴訟費用由上訴人負擔。
    事實及理由
一、上訴人主張：
  (一)上訴人於民國91年5月間，與被上訴人約定就上訴人所有新
    台幣（下同）613,507元，自91年5月19日起至92年5月19日
    止，以一年為期採固定利率按年利率2.45％，由被上訴人交
    付整存整付定期儲蓄存單（下稱系爭存單），雙方並於定存
    單上約定「本存單到期時，本利和展期續存」。依契約之文
    字顯已表明一年到期時除期限自動延展外，並無其他條件更
    動之真意，利率自仍為固定利率2.45%。系爭存單約定條款
    第五條之約定，係就未約定自動展期亦未約定自動轉期者之
    規範，本件為自動展期（或自動轉期），自不適用該項所謂
    依轉存日牌告利率之約定。且系爭存單第五條之約定為定型
    化契約條款，應作有利於消費者之解釋，即應認展期時按原
    固定利率計息。又銀行公會覆函非兩造間約定，不生拘束上
    訴人之效力。
  (二)上訴人所以於系爭存單原期間屆滿後持存單至被上訴人營業
    處所，目的在於瞭解定存款每年屆期時之本利和，並非兩造
    就原存單另有其他合意，且93年5月當次上訴人當場就被上
    訴人人員所記載之利率表示異議，但仍不為被上訴人所接受
    ，上訴人遂以存證信函表示異議，益見系爭存單背面轉期紀
    錄之相關記載為被上訴人人員片面所為，絕非兩造另有合意
    ，兩造關係仍應以原定存單之約定為準據。
  (三)惟原判決並未審酌前開理由，亦未指出系爭利率應依照展期
    時牌告利率認定之依據；且原判決第5頁第6-7行既認為系爭
    存單約定條款第五條之約定，係「針對定存採自動轉期或非
    自動轉期，於到期後轉存利率應如何計算之問題之約定」，
    卻又於同頁倒數第9行認為，該條約定係「針對自動轉期毋
    庸另行辦理轉存手續」，顯然矛盾。是原審為上訴人敗訴判
    決，上訴人實難甘服，為此提起上訴等語，並聲明：(1)原判
    決廢棄。(2)確認上訴人就如附表所示定期儲蓄存單對於被上
    訴人之利息債權，於92年5月19日起至93年5月18日止之利息
    在超過年利率1.65％至2.45％部分、於93年5月19日起至94
    年5月19 日止之利息在超過年利率1.45％至2.45％部分均存
    在。
二、被上訴人辯稱：按定期存款到期自動續存業務，其目的在於
    避免客戶存款期限屆至時，逾期提領或逾期辦理自動轉期，
    致其遭受定期存款與活期存款間利差損失之因應措施，而非
    保證客戶享有固定利率之優惠。至於系爭存單約定條款第五
    條之約定，係針對自動轉期或非自動轉期之定存，於到期後
    轉存利率應如何計算之約定，故本定型化契約並無文義不明
    可言，自無消費者保護法第11條第2項規定之適用。此外，
    系爭存單到期後之轉期續存契約，係由上訴人連續二年親持
    存單前往被上訴人營業處所，與被上訴人就存單之約定期間
    及利率，因此應為締結新契約，並由被上訴人將合意後之利
    率、存期等登載於存單上，故系爭約款並無顯失公平、違反
    誠信原則而無效之情形。且系爭存單清楚記載各該轉期之存
    款期間、利率及金額，足證兩造之真意，僅在於到期後將本
    利和依原期間轉期，至於利率則另行議定等語。並聲明：上
    訴駁回。
三、兩造不爭執之事實：
    上訴人於91年5月間將其所有613,507元，以整存整付定期儲
    蓄存款方式存入被上訴人之民權分行。嗣於上開定期儲蓄存
    款期間屆滿後，上訴人復於92年間持該存單至被告營業處所
    ，由被上訴人銀行經辦員於該存單之「轉期記錄」欄登載：
    「起訖日期：自92年5月19日起至93年5月19日止、期限：固
    定一年、利率：1.65%、轉存金額：628,708元、轉帳日期：
    92年5月19日」。該定期儲蓄存款期間屆滿後，上訴人又於
    93年間持該存單至被上訴人營業處所，由被上訴人銀行經辦
    員於該存單之「轉期記錄」欄接續登載「起訖日期：93年5
    月19日起至94年5月19日止、期限：固定一年、利率：1.45%
    、轉存金額：639,160元、轉帳日期：93年5月19日」，有系
    爭存單影本一份附卷可稽（原審卷第7頁）。
四、上訴人主張：系爭定期儲蓄存款之連續2年展期部分（即92
    年5月19日至93年5月19日止、93年5月19日至94年5月19日）
    ，應按91年5月間締約時原定固定利率即年利率2.45％計算
    利息等語，為被上訴人所否認，被上訴人並以前詞置辯，經
    查：
  (一)系爭存單上雖記載：「訂明自91年5月19日起至92年5月19日
    止，以1年為期採固定利率按年利率2.45％，按月複利計算
    到期本利一併清付，立此為據。本存單到期時，本利和展期
    續存」，有該存單影本一份在卷可證（原審卷第7頁）。惟
    據此僅足以證明兩造就系爭存款約定自91年5月19日起至92
    年5月19日止1年為期採固定利率按年利率2.45％計算，不能
    證明兩造就該存款期間屆滿後轉期續存部分，另行約定均採
    該固定利率計息。至於系爭存單雖又載明：「本存單到期時
    ，本利和展期續存」，惟就其文意觀察，顯然僅指系爭定期
    儲蓄存款期間屆滿時，由被上訴人自動就前期之本息轉期續
    存，但不能認為兩造已約定該存款轉期續存期間之利率仍按
    原定固定利率計算。
  (二)又系爭存款單約定條款第五條既約定：「本存款除已辦理自
    動轉期外，到期應辦理解約或轉期。在到期日起二個月內（
    若轉存一年內之定期存款，則應於到期日起一個月內）辦妥
    轉存手續者，可銜接原到期日起息，新存款之利率以轉存日
    之牌告利率為準。凡逾期提取或逾期超過上述期限轉存時，
    其逾期部分利息按照本行活期存款牌告利率折合日息單利計
    給」等語（原審卷第7頁），已載明「新存款之利率以轉存
    日之牌告利率為準」，則系爭存款轉期續存期間之利率，自
    應按照轉期日之牌告利率計算。故上訴人主張系爭定期儲蓄
    存款自92年間起至94年間轉期部分，應按91年5月間締約時
    原定固定利率計息云云，即屬無據。
  (三)上訴人雖又主張：系爭存款單約定條款第五條約定既有疑義
    ，即應採有利於消費者即上訴人之解釋云云。惟查該條約定
    內容共有三句，本院分論如下：
    1.該約定第一句為：「本存款除已辦理自動轉期外，到期應
      辦理解約或轉期」，旨在說明客戶若未與銀行約定存單到
      期自動轉期者，則於存單到期後，客戶應辦理解約提領存
      款或再自行續存；至於已約定自動轉期者，當然視為自動
      轉期續存，自不待言。其文義清楚明白，並無疑義。
    2.該約定第二句則為：「在到期日起二個月內（若轉存一年
      內之定期存款，則應於到期日起一個月內）辦妥轉存手續
      者，可銜接原到期日起息，新存款之利率以轉存日之牌告
      利率為準」，旨在說明客戶與銀行辦妥轉期續存者，其利
      息起算之時日與利率計算之標準，參酌同條第三句約定：
      「凡逾期提取或逾期超過上述期限轉存時，其逾期部分利
      息按照本行活期存款牌告利率折合日息單利計給」，旨在
      於就逾期提取或逾期轉存之利率計算加以規範等情。則該
      約定第二句文字雖未言及存款自動轉存之情形，惟綜合同
      條第一句、第三句觀察，第一句既然同時針對存款自動轉
      存與到期轉存之情形加以規範，而第三句係規範逾期提取
      或逾期轉存之利率計算，基於體系關連性之解釋，應認為
      第二句係同時就存款自動轉存與到期轉存之利率計算加以
      規範。蓋存款到期轉存者，應包括存款到期自動轉存與存
      款到期自行辦理轉存二者，其利息之起算，當然亦均應銜
      接原到期日計算，始符合到期轉存之意旨，從而，利率之
      計算，亦應適用相同標準，亦即均應「以轉存日之牌告利
      率為準」，始為正當。至於該約定第二句並未論及自動轉
      存之情形，顯然係因當然適用之故，為自明之理，毋庸贅
      言。因此該約定第二句之解釋，應就存款自動轉存與到期
      轉存一體適用，不容上訴人分別割裂、單方面選擇有利於
      己之部分加以適用。是上訴人主張該句約定有疑義，應採
      有利於上訴人之解釋云云，並不足採。
五、綜上所述，上訴人請求確認其就如附表所示系爭存單對於被
    上訴人之利息債權，於92年5月19日至93年5月19日間之利息
    在超過年利率1.65％至2.45％部分，於93年5月19日至94年5
    月19日間之利息在超過年利率1.45％至2.45％部分均存在云
    云，為無理由，不應准許。被上訴人所辯，應屬可信。原審
    為上訴人敗訴之判決，並無不合。上訴意旨指摘原判決不當
    ，求予廢棄改判，並無理由，應予駁回。
六、因本件事證已臻明確，兩造其餘主張陳述及所提之證據，經
    審酌後本院認與判決結果不生影響，爰不一一論述，附此敘
    明。
七、據上論結，本件上訴為無理由。依民事訴訟法第436條之1第
    3項、第449條第1項、第七十八條，判決如主文。
中    華    民    國    95    年    11    月    24    日
              民事第六庭    審判長法  官  李昆曄
                                  法  官  陳婷玉
                                  法  官  邱  琦
附表：
世華聯合商業銀行整存整付定期儲蓄存款存單，帳號
000000000000、存單號碼ＨＫ0000000、存款人乙○○、金額新
台幣陸拾壹萬參仟伍佰柒元整。
以上正本係照原本作成。
本判決不得上訴。
中    華    民    國    95    年    11    月    24    日
                                  書記官  池東旭


司法院資訊處製作；財團法人民間司法改革基金會備份。
